【裁判字號】    92,台上,358
【裁判日期】    920123
【裁判案由】    傷害人之身體因而致人於死
【裁判全文】
最高法院刑事判決                                九十二年度台上字第三五八號
    上  訴  人  甲○○
右上訴人因傷害人之身體因而致人於死案件，不服台灣高等法院中華民國八十八年十
二月十六日第二審判決（八十八年度上訴字第三四八五號，起訴案號：台灣新竹地方
法院檢察署八十七年度偵字第六八○○號），提起上訴，本院判決如左：
    主  文
原判決撤銷，發回台灣高等法院。
    理  由
本件原判決認定上訴人甲○○平日無固定工作，又酗酒成性，動輒毆打其父張運錦（
民國十九年一月二日生），八十七年九月三十日晚上二十時三十分許，上訴人在外飲
酒返回新竹縣竹東鎮○○路二十號其住處後，再度飲用二瓶米酒，遭臥病在床之張運
錦責罵，上訴人明知其父患有氣喘、肺結核等病，長期臥病在床，身體虛弱，坐臥均
需他人扶持，在可預見對其為任何傷害行為，將導致張運錦死亡之情形下，竟因不滿
其父之指責，基於傷害之犯意，徒手毆打張運錦之頭、臉、頸、胸部及四肢等部位，
造成張運錦右眉上有一處二〤○‧五公分之擦、挫傷，左眉外側有多處擦傷，最大者
為二‧一〤○‧七公分，兩眼為熊貓眼，左眼眶旁有十一〤八公分的紅腫性皮下瘀血
，右眼眶旁有十三〤七公分之紅腫性皮下瘀血。兩眼眶旁的紅腫瘀血傷一直向下延伸
至兩臉頰、頸部及前胸上部。兩眼眼球有明顯出血，左下唇內側有裂傷。兩側顳部及
後枕部有局部頭皮下出血，其最大者為三〤二公分，顱頂無骨折。兩側大腦腳及小腦
均有多處蜘蛛膜下腔出血，其中最大者位於右大腦腳，大小為二‧五〤二‧二公分。
整個大腦有兩側大腦鉤迴疝脫（uncal herniation）及小腦扁桃體的疝脫（tonsill-
ar herniation ）。兩側大腦腳均有局部腦挫傷，其中右側較為嚴重，大小為一‧五
〤一‧二公分；兩側頸部均有瀰漫性、紅腫性皮下出血；兩側前上胸部均有瀰漫性、
紅腫性皮下出血，其大小為十九〤十三公分；左上臂及左前臂均有瀰漫性紅腫，併有
多處斑塊狀出血，有些地方則有明顯擦傷和出血，其中最大者為三‧五〤二公分。左
手臂亦有多處斑塊狀、紅腫性皮下瘀血和多處擦傷和出血，其中最大者為五〤三‧二
公分。左大拇指內側及食指外側有明顯紅腫等傷害，終致張運錦受有外傷性顱腦部損
傷，合併慢性阻塞性肺病，而導致休克、昏迷，於同日晚間十時許，送醫前即已死亡
等情。因而維持第一審論處上訴人傷害直系血親尊親屬之身體，因而致人於死罪刑之
判決，駁回上訴人在第二審之上訴，固非無見。
惟查：(一)、訊問被告，應全程連續錄音；必要時，並應全程連續錄影。但有急迫情況
且經記明筆錄者，不在此限。筆錄內所載之被告陳述與錄音或錄影之內容不符者，除
有前項但書情形外，其不符之部分，不得作為證據。又被告之自白，須非出於強暴、
脅迫、利誘、詐欺或其他不正之方法，且與事實相符者，始得採為證據。刑事訴訟法
第一百條之一第一項、第二項、第一百五十六條第一項規定甚明。茍被告之自白，係
出於不正之方法，並非自由陳述，即其取得自白之程序，已非適法，則不問自白內容
是否確與事實相符，因其非係適法之證據，即不能採為判決之基礎。上訴人於事實審
辯稱其父患有氣喘病、結核病，身體虛弱，案發當日伊在外喝酒回家，其父已跌在床
下，伊先將其父扶上床，其父對伊說要去找工作，不然不能生活，伊又去廚房喝一瓶
米酒後，發現其父臉色蒼白，急用雙手拍打其父臉頰以使清醒，經約三十分鐘後，見
其父情形不對，即施以人工呼吸，其父以前就有氣喘吐血，臉頰腫脹瘀血之情狀。警
訊筆錄係警員寫好後，伊照筆錄唸的等語（第一審卷第六十七頁背面、原審卷第二十
五頁、第三十三頁）。證人即上訴人之母張賴秀香於第一審調查時亦稱伊在警訊時沒
有如警訊筆錄之記載那樣講，而否認警訊筆錄記載之真實性。參以證人即製作上訴人
警訊筆錄之警員錢星國亦證稱上訴人之警訊筆錄是全部詢問好再錄音，並製作筆錄，
錄音時請上訴人按筆錄內容唸一遍錄音等語（第一審卷第七十五頁背面）。如果無訛
，上訴人及證人張賴秀香對於警訊筆錄之內容既有爭執，則該二人在警訊時陳述之情
形如何？所陳述之內容是否與警訊筆錄之記載相符？因與其二人之警訊筆錄得否採為
上訴人論罪之基礎，至有關係，原審未播放警訊之錄音詳加調查勾稽，審認明白，遽
採該二人之警訊筆錄，為上訴人不利之論據，已有可議。(二)、審理事實之法院，對於
案內與待證事實有重要關係，在客觀上認為應行調查之證據，如未依法調查或雖已調
查而未調查明白，即與證據未經調查無異，如率行判決，其判決當然為違背法令。又
證據之證明力，固屬於法院判斷之自由，但不得違背經驗法則，如其判斷，尚有疑竇
，則難遽採為被告有利或不利之認定。上訴人否認有毆打其父張運錦之情事，辯稱其
父之傷係自己跌下床所致。而原判決事實欄認定記載上訴人之父張運錦長期臥病在床
，坐臥均需他人扶持，上訴人因不滿其父之指責，遂基於傷害之犯意，徒手毆打張運
錦之頭、臉、頸、胸部及四肢等情。如果無訛，以徒手毆打人之身體，能否造成擦傷
，或皮肉之裂傷，按諸一般經驗法則，尚屬可疑。茍徒手毆打人之身體，不致造成表
層皮肉之擦傷，則原判決認定張運錦屍體上之諸多擦傷，亦係遭上訴人毆打所造成之
傷害即有可議。又卷附法務部法醫研究所八十八年八月四日法醫所八八文理字第○七
○一號函，所檢送之法醫所醫鑑字第○九五五號鑑定書，指張運錦頭部之傷害為鈍
力性傷害，可造成昏迷而致命（第一審卷第二○九頁）。然依卷附張運錦屍體照片顯
示其左眉外側（左上側）頭部，有數處裂開之傷口（第一審卷第二十五頁）。該傷勢
究竟係其生前或死後所造成？尚未明瞭。茍係其生前所受之傷害，則上訴人徒手毆打
能否造成該等傷勢？若否，上訴人辯稱該傷係張運錦生前由床上跌下所造成，是否全
屬飾卸之詞而無可採，亦非無疑，凡此因與上訴人之辯解是否可採之判斷至有關係，
均待究明。另卷附前開法務部法醫研究所法醫所醫鑑字第○九五五號鑑定書，記載
對於被害人外傷之觀察，有關於頭部之創傷部分，僅記載左眉外側有多處擦傷，並未
提及被害人有上述多處裂開之傷口（第一審卷第二○九頁），則法務部法醫研究所八
十八年十月三十日法醫所八八文理字第一五五○號函所載之研判意見，謂死者張運錦
頭、臉部之傷害並非自床上摔下來或跌倒所致，而應係毆擊所致云云（原審卷第四十
七頁），是否包括上述左眉外側裂開之傷口，一併為綜合之研判，尚有可疑。以上疑
竇原審未詳加調查釐清，遽採上開法務部法醫研究所八十八年十月三十日法醫所八八
文理字第一五五○號函所載之研判意見，為上訴人不利之認定，亦嫌速斷，其審理猶
有未盡。上訴意旨指摘原判決不當，尚非全無理由，應認有撤銷發回更審之原因。
據上論結，應依刑事訴訟法第三百九十七條、第四百零一條，判決如主文。
中      華      民      國    九十二    年      一      月    二十三    日
                              最高法院刑事第三庭
                                  審判長法官  董  明  霈
                                        法官  林  茂  雄
                                        法官  王  居  財
                                        法官  張  祺  祥
                                        法官  郭  毓  洲
      右正本證明與原本無異
                                              書  記  官
中      華      民      國    九十二    年      二      月     十三     日


司法院資訊處製作；財團法人民間司法改革基金會備份。
